ACORDAO-COMPLETO-2336927

ACÓRDÃO 1838/2019 ATA 5/2019 - PRIMEIRA CÂMARA

VISTOS, relatados e discutidos estes autos de recurso de reconsideração interposto por Herbert Maia, ex-prefeito de Jandaíra/BA, contra o Acórdão 1742/2018-TCU-Primeira Câmara;
ACORDAM os Ministros do Tribunal de Contas da União, reunidos em sessão da 1ª Câmara, ante as razões expostas pelo Relator, em:
9.1. conhecer do recurso de reconsideração, com fundamento nos arts. 32, inciso I, e 33, da Lei 8.443/1992, para, no mérito, negar-lhe provimento;
9.2. dar ciência da presente deliberação ao recorrente.

Recurso de reconsideração contra o Acórdão 1.742/2018-TCU-1ª Câmara.

Primeira Câmara

Município de Jandaíra/BA.

3. Recorrente: Herbert Maia (XXX.274.025-XX).

13.1. Ministros presentes: Bruno Dantas (na Presidência) e Vital do Rêgo (Relator).
13.2. Ministros-Substitutos convocados: Augusto Sherman Cavalcanti e André Luís de Carvalho.

ACORDAO-COMPLETO-2353247

Acórdão 3584/2019 - Primeira Câmara

VITAL DO RÊGO

Ministro-Substituto Weder de Oliveira.

Reproduz-se a seguir, com os ajustes de forma pertinentes, a instrução de mérito produzida no âmbito da Secretaria de Recursos (Serur) , peça 117, que contou com o aval do corpo dirigente da unidade (peças 118 e 119) :
INTRODUÇÃO
1.	Trata-se de recurso de reconsideração interposto por Herbert Maia (peça 106) , ex-prefeito do município de Jandaíra/BA, contra o Acórdão 1742/2018-TCU-Primeira Câmara (peça 94) , de relatoria do Ministro Weder de Oliveira, com o seguinte teor:
ACORDAM os ministros do Tribunal de Contas da União, reunidos em sessão da 1ª Câmara, ante as razões expostas pelo relator, em:
9.1. considerar revel, para todos os efeitos, com fundamento no art. 12, § 3º, da Lei 8.443/1992, o Sr. João Alves dos Santos;
9.2. rejeitar as razões de justificativa apresentadas pelo Sr. Herbert Maia;
9.3. julgar irregulares, com fundamento nos arts. 1º, I, e 16, III, "c", da Lei 8.443/1992 c/c os arts. 19 e 23, III, da mesma lei, e com arts. 1º, I, e 209, III, 210 e 214, III, do RI/TCU, as contas do Sr. João Alves dos Santos e condená-lo ao pagamento das quantias abaixo especificadas, com a fixação do prazo de 15 (quinze) dias, a contar da notificação, para que comprove, perante este Tribunal (art. 214, III, "a", do RI/TCU) , o recolhimento da dívida aos cofres da Fundação Nacional de Saúde, atualizada monetariamente e acrescida dos juros de mora, calculados a partir das datas discriminadas, até a data do recolhimento, na forma prevista na legislação em vigor;
	Data da ocorrência
	Valor R$

	4/10/2006
	72.000,00

	10/11/2006
	72.000,00

9.4. aplicar ao Sr. João Alves dos Santos a multa prevista no art. 57 da Lei 8.443/1992 c/c o art. 267 do RI/TCU, no valor de R$ 80.000,00 (oitenta mil reais) , fixando-lhe o prazo de 15 (quinze) dias, a contar da notificação, para que comprove, perante este Tribunal (art. 214, III, "a", do RI/TCU) , o recolhimento da dívida aos cofres do Tesouro Nacional, atualizada monetariamente desde a data do presente acórdão até a do efetivo recolhimento, se for paga após o vencimento, na forma da legislação em vigor;
9.5. julgar irregulares, com fundamento nos arts. 1º, I, e 16, III, "c", da Lei 8.443/1992 c/c os arts. 19 e 23, III, da mesma lei, e com arts. 1º, I, e 209, III, 210 e 214, III, do RI/TCU, as contas do Sr. Herbert Maia e condená-lo ao pagamento da quantia de R$ 36.000,00 (trinta e sei mil reais) , com a fixação do prazo de 15 (quinze) dias, a contar da notificação, para que comprove, perante este Tribunal (art. 214, III, "a", do RI/TCU) , o recolhimento da dívida aos cofres da Fundação Nacional de Saúde, atualizada monetariamente e acrescida dos juros de mora, calculados a partir de 28/2/2008, até a data do recolhimento, na forma prevista na legislação em vigor; 
9.6. aplicar ao Sr. Herbert Maia a multa prevista no art. 57 da Lei 8.443/1992 c/c o art. 267 do RI/TCU, no valor de R$ 20.000,00 (vinte mil reais) , fixando-lhe o prazo de 15 (quinze) dias, a contar da notificação, para que comprove, perante este Tribunal (art. 214, III, "a", do RI/TCU) , o recolhimento da dívida aos cofres do Tesouro Nacional, atualizada monetariamente desde a data do presente acórdão até a do efetivo recolhimento, se for paga após o vencimento, na forma da legislação em vigor; 
9.7. autorizar, desde logo, nos termos do art. 28, II, da Lei 8.443/1992, a cobrança judicial das dívidas, caso não atendidas as notificações; 
9.8. com fundamento no § 3º do art. 16 da Lei 8.443/1992, encaminhar cópia desta deliberação à Procuradoria da República na Bahia, para a adoção das medidas que entender cabíveis.
HISTÓRICO
2.	Trata-se de tomada de contas especial (TCE) instaurada pela Fundação Nacional de Saúde (Funasa) em desfavor do Sr. Herbert Maia, ex-prefeito do município de Jandaíra/BA, em razão da não apresentação da prestação de contas final do Convênio 1.026/2005 (Siafi 554685) , que tinha por objeto a implantação de sistema de abastecimento de água na localidade de Mangue Seco. Para a execução da obra, foram previstos recursos federais da ordem de R$ 180.000,00. A avença vigeu entre 19/12/2005 e 21/2/2009. 
3.	Conforme Relatório de Visita Técnica Final e Parecer Técnico Final da Funasa, ambos de 3/4/2009 (peça 2, p. 299-319) , a avença atingiu apenas 22,70% da meta física, sem se reverter em benefício para a população local, o que motivou a instauração da presente TCE. 
4.	No âmbito desta Corte de Contas, verificou-se que, durante a vigência do convênio, estiveram à frente da gestão municipal os Srs. Herbert Maia, João Alves dos Santos e Alírio Rodrigues Batista Filho, conforme tabela a seguir (peça 12, p. 1) :
	Período
	Responsável

	1/1/2005 a 13/8/2006
	Herbert Maia

	13/8/2006 a 5/9/2007
	João Alves dos Santos

	5/9/2007 a 17/9/2007
	Alírio Rodrigues Batista Filho

	17/9/2007 a 10/10/2007
	João Alves dos Santos

	10/10/2007 a 30/7/2008
	Herbert Maia

	30/7/2008 a 31/12/2008
	João Alves dos Santos

5.	De forma a elucidar a devida responsabilidade pela administração dos recursos federais repassados, foi procedida diligência junto ao Banco do Brasil, em que se obteve o extrato bancário da conta corrente da avença. A partir disso, apurou-se que os recursos foram liberados em três parcelas, sendo as duas primeiras, no valor de R$ 72.000,00 cada, no decurso da gestão do Sr. João Alves dos Santos, e a última parcela, no montante de R$ 36.000,00, na gestão do Sr. Herbert Maia. A tabela a seguir resume essas informações (peça 12, p. 1-2) : 
	Ordem bancária
	Data
	Gasto efetivo
	Responsável

	72.000,00
	9/10/2006
	16/10/2006
	João Alves dos Santos

	72.000,00
	14/11/2006
	14/11/2006
	João Alves dos Santos

	36.000,00
	28/2/2008
	29/2/2008
	Herbert Maia

6.	Diante disso, foi realizada a citação de ambos gestores. O Sr. João Alves dos Santos foi citado por via editalícia, após tentativas frustradas por meio dos correios, tendo se mantido silente nos autos. O Sr. Herbert Maia apresentou suas alegações de defesa à peça 85. Os argumentos apresentados, contudo, não foram suficientes para elidir as irregularidades. Posto isso, o processo foi apreciado por meio do Acórdão 1742/2018-TCU-Primeira Câmara (peça 94) , na forma transcrita no item Introdução. 
7.	Neste momento, o responsável interpõe recurso de reconsideração (peça 106) , o qual se passa a analisar.
ADMISSIBILIDADE
8.	Reitera-se o exame preliminar de admissibilidade (peça 107) , ratificado pelo Exmo. Sr. Ministro-Relator Vital do Rêgo (peça 112) , que concluiu pelo conhecimento do recurso, suspendendo-se os efeitos dos itens 9.5, 9.6 e 9.7 do Acórdão 1742/2018-TCU-Primeira Câmara, em relação ao recorrente, eis que preenchidos os requisitos processuais aplicáveis à espécie. 
MÉRITO
9.	Delimitação 
9.1.	Constituem objeto do recurso as seguintes questões:
a)	se a parcela de R$ 36.000,00 foi aplicada no objeto do convênio, beneficiando a população (peça 106, p. 4-5) 
b)	se o tempo decorrido em relação aos fatos questionados, aliado à rivalidade política da atual gestão, dificultaram a obtenção de provas (peça 106, p. 6) ;
c)	se seu afastamento do cargo de prefeito, no decurso do convênio, isenta sua responsabilidade (peça 106, p. 6-7) ;
d)	se restou configurada boa-fé, bem como ausência de conduta dolosa (peça 106, p. 7-12) . 
10.	Da análise da regular aplicação dos recursos do convênio 
10.1.	Defende o recorrente que:
a)	os recursos foram aplicados na construção da rede de distribuição, em prol da população local e do interesse público, não existindo indícios ou provas de utilização inadequada ou de desvio de verbas aptos a justificar o débito imputado (peça 106, p. 4-5) ;
b)	conforme normas do direito civil e penal, diante da ausência da efetiva comprovação de ilícito, deve ser tomada a interpretação in dubio pro réu, à semelhança do posicionamento do TCU no âmbito do TC Processo 016.793/2002-5 (peça 106, p. 4-5) .
Análise
10.2.	Não assiste razão ao recorrente. O responsável alega que a rede de distribuição foi regularmente executada, mas não carreia ao processo provas do que afirma. Ao contrário do que declara, verifica-se nos autos, por meio do Relatório de Visita Técnica Final e do Parecer Técnico Final da Funasa, ambos de 3/4/2009 (peça 2, p. 299-319) , que a execução do convênio atingiu apenas 22,7% da meta física, sem alcançar parcela útil e sem se reverter em benefício para a sociedade.  
10.3.	Cumpre ressaltar que a jurisprudência pacífica nesta Corte de Contas atribui ao responsável o dever de prestar contas das verbas federais repassadas. Cabe ao gestor o ônus da prova da boa e regular aplicação desses recursos, por meio de documentação consistente.
10.4.		Tal entendimento encontra fundamento na própria Constituição Federal, artigo 70, parágrafo único, que dispõe que "Prestará contas qualquer pessoa física ou jurídica, pública ou privada, que utilize, arrecade, guarde, gerencie ou administre dinheiros, bens e valores públicos ou pelos quais a União responda, ou que, em nome desta, assuma obrigações de natureza pecuniária", e no artigo 93 do Decreto-lei 200/1967, segundo o qual, "Quem quer que utilize dinheiros públicos terá de justificar seu bom e regular emprego na conformidade das leis, regulamentos e normas emanadas das autoridades competentes" (Acórdão 6553/2016-TCU-Primeira Câmara, relator Ministro Walton Alencar Rodrigues; 3.587/2017-TCU-2ª Câmara, relator Ministro Aroldo Cedraz; e 2.610/2016-TCU-Plenário, relator Ministro Bruno Dantas) .
10.5.	No caso em tela, diante da ausência de prestação de contas e diante do resultado da vistoria técnica in loco, restou claramente demonstrada a responsabilidade do gestor pela malversação dos recursos públicos a ele confiados, cuja situação não se assemelha ao processo mencionado pelo recorrente (TC Processo 016.793/2002-5) . 
10.6.	Posto disso, verifica-se que não procedem os argumentos apresentados pelo responsável.
11.	Da análise da dificuldade de obtenção de provas  
11.1.	O recorrente alega que:
a)	os fatos ocorreram há mais de treze anos, o que impõe dificuldades em se obter os documentos probantes necessários (peça 106, p. 6) ;
b)	o atual gestor é inimigo político do recorrente e, agindo de má-fé, busca dificultar o acesso ao acervo documental da Prefeitura (peça 106, p. 6) .
Análise 
11.2.	Não assiste razão ao recorrente. O ex-gestor foi omisso em seu dever de prestar contas dos recursos em análise, em afronta ao mandamento insculpido no art. 70, parágrafo único, da Constituição Federal. Nesse sentido, não há como alegar que o longo decurso de tempo tenha trazido óbices à regular comprovação das presentes contas. 
11.3.	De forma semelhante, o argumento de suposta rivalidade política, que teria trazido dificuldades na obtenção de documentos que pudessem auxiliar o recorrente em sua defesa, não o socorre, pois cabe a este a responsabilidade por prestar contas da integralidade das verbas federais repassadas (Acórdão 3902/2016-TCU-Primeira Câmara, relator Ministro Benjamin Zymler; 12.430/2016-TCU-2ª Câmara, relatora Ministra Ana Arraes e 2.731/2016-TCU-Plenário, relator Ministro Augusto Nardes) . Adicionalmente, vale também salientar que o responsável não apresenta provas da alegada dificuldade na obtenção de tais documentos junto à Prefeitura.
11.4.	Posto disso, verifica-se que não procedem os argumentos apresentados pelo ex-gestor.
12.	Da análise da responsabilidade do recorrente, tendo em vista seu afastamento do cargo de prefeito 
12.1.	O recorrente afirma que:
a)	foi deposto do cargo de prefeito, tendo o Sr. João Alves dos Santos, vice-prefeito, sido o responsável pela gestão de 90% do convênio (peça 106, p. 6-7) ;
b)	apesar de o vice-prefeito não ter assinado o plano de trabalho para a elaboração do convênio, foi, de fato, quem geriu o município durante a liberação das verbas (peça 106, p. 7) ;
c)	a instabilidade política decorrente das sucessivas trocas de gestor do município dificultou sobremaneira a gestão do recorrente, que ficou impossibilitado de fiscalizar a execução do convênio em tela (peça 106, p. 7) . 
Análise 
12.2.	Os argumentos do recorrente não lhe socorrem. Verifica-se nos autos que a última parcela de recursos federais, no valor de R$ 36.000,00, foi repassada e utilizada no decurso de sua gestão. Os recursos foram recebidos em 28/2/2008 e utilizados em 29/2/2008. Considerando que o responsável exerceu o cargo de prefeito entre 10/10/2007 e 30/7/2008, resta comprovada sua responsabilidade pela regular aplicação da parcela sob sua guarda, à luz do mandamento constitucional insculpido no art. 70, parágrafo único, da Carta Magna. 
12.3.	No período em que esteve à frente da gestão municipal, era dever do responsável prezar pela regular execução e fiscalização do convênio, não podendo se furtar dessa responsabilidade. Ademais, deve-se destacar que o recorrente não traz provas da alegada inviabilidade de gestão. O prefeito é o administrador dos recursos públicos federais repassados à municipalidade e, nessa condição, é o responsável pela correta aplicação dos recursos e pela prestação de contas ao órgão repassador. 
12.4.	Cabe ressaltar que o recorrente ainda exerceu o cargo de prefeito por cinco meses após o recebimento e dispêndio dos recursos do convênio sob sua guarda. Portanto, deveria ter garantido sua aplicação nos moldes contratados pela avença, assegurando que a obra obtivesse a funcionalidade planejada, em benefício da comunidade local, o que não ocorreu. Posto disso, verifica-se que não procedem os argumentos apresentados pelo ex-prefeito. 
13.	Da análise da boa-fé e da ausência de conduta dolosa  
13.1.	Defende o recorrente que não pode ser punido, tendo em vista os seguintes argumentos:
a)	não houve dano ao erário, pois o objeto do convênio foi devidamente executado, com a aplicação integral dos recursos (peça 106, p. 8-9) ;
b)	não restou configurada conduta dolosa. Sua atuação sempre se pautou pela boa-fé, cautela, moralidade, probidade e urbanidade, sem qualquer liame subjetivo de ato de improbidade (peça 106, p. 9-10) ;
c)	considerando que, para a imputação de crime, faz-se necessário caracterizar dano ao erário e conduta dolosa, não é devida sua responsabilização, e precedentes do STJ corroboram tal entendimento (peça 106, p. 8-10) ;
d)	deve-se analisar a presença da boa-fé objetiva nas presentes contas (peça 106, p. 10-12) .
Análise
13.2.	Não assiste razão ao recorrente. Conforme já discorrido nos tópicos anteriores, restou configurado dano ao erário pela não conclusão do objeto do convênio, o qual não gerou usufruto para a população local. Posto isso, não há como se vislumbrar a boa-fé na conduta do responsável, bem como não se verificam atenuantes capazes de atestar uma atitude zelosa e diligente do então gestor. Vale ressaltar que nos processos desta Corte de Contas, a análise da boa-fé é realizada sob o ponto de vista objetivo, conforme mencionado pelo recorrente. 
13.3.	Ademais, uma vez caracterizada a reprovabilidade da conduta, a avaliação de existência de má-fé ou dolo não é requisito essencial à culpabilidade do recorrente. De outro modo, tal elemento anímico, subjetivo da conduta, deve ser considerado apenas como agravante, no sentido de majorar a dosimetria da pena.
13.4.	As alegações de que o responsável não cometera atos de improbidade administrativa igualmente não lhe socorrem. Não há amparo legal para condicionar o julgamento pela irregularidade das contas à ocorrência de ato de improbidade administrativa. O julgamento pela irregularidade das contas do responsável, com a consequente condenação para que ele promova o ressarcimento do dano ao erário, independe de ter havido ou não prática de ato de improbidade administrativa ou auferimento de vantagem pessoal em decorrência da gestão de recursos públicos (Acórdão 10853/2018-TCU-Primeira Câmara, de relatoria do Ministro Bruno Dantas, 1.881/2014-TCU-2ª Câmara, de relatoria do Ministro José Jorge) . 
13.5.	Posto disso, verifica-se que não procedem os argumentos apresentados pelo recorrente.
CONCLUSÃO
14.	Da análise anterior, conclui-se que que não restou demonstrada a boa e regular aplicação dos recursos federais repassados no decurso da gestão do recorrente, permanecendo um débito no valor histórico de R$ 36.000,00.
15.	Assim, os argumentos apresentados pelo recorrente não têm o condão de modificar a deliberação recorrida, impondo-se o desprovimento do pedido, mantendo-se inalterado o posicionamento do Tribunal.
PROPOSTA DE ENCAMINHAMENTO
16.	Diante do exposto, com fundamento nos artigos 32, inciso I; e 33, da Lei 8.443/1992, submetem-se os autos à consideração superior, com posterior encaminhamento ao Ministério Público junto ao Tribunal de Contas da União e ao Gabinete do Relator, propondo:
a)	conhecer do recurso e, no mérito, negar-lhe provimento;
b)	comunicar a deliberação que vier a ser proferida por esta Corte ao recorrente, à Fundação Nacional de Saúde, à Procuradoria da República no Estado da Bahia e aos demais interessados.
2.	O representante do Ministério Público junto ao Tribunal de Contas da União, Procurador Júlio Marcelo de Oliveira, concordou com as razões apresentadas pela Serur, destacando os seguintes pontos (peça 120) :
Em face do que restou apurado nos autos, o Ministério Público de Contas manifesta-se de acordo com a proposição oferecida pela Secretaria de Recursos, no sentido de o Tribunal conhecer do recurso de reconsideração interposto pelo sr. Herbert Maia (peça 106) , ex-prefeito de Jandaíra/BA, contra o Acórdão 1742/2018-TCU-Primeira Câmara (peça 94) , para, no mérito, negar-lhe provimento (peças 117/9) .
Tanto em sede de alegações de defesa como em sede de recurso, o sr. Herbert argumentou, mas não comprovou, que teria aplicado os recursos objeto de sua condenação (R$ 36.000,00) na construção da rede de distribuição do sistema de abastecimento de água (peças 85, pp. 11/2, e 106, pp. 3/4) .
Nesse sentido, merecem destaque as análises já efetuadas nos autos:
a) o sr. Auditor da Secex/BA assim ponderou (peça 90) :
"54. Por fim, quanto à sua alegada falta de responsabilidade, em razão de que fora o Sr. João Alves dos Santos que geriu os recursos, também não merece prosperar tal argumento. Como se pode observar da tabela contida no subitem 16, supra, foram repassadas três parcelas dos recursos destinados ao convênio. A última, no valor de R$ 36.000,00, repassada em 28/2/2008, durante o período em que [o sr. Herbert Maia] esteve à frente da municipalidade. 
55. Ressalta-se que, por ser a última parcela repassada pela Funasa, caberia a este gestor, ao realizar o pagamento, levantar o total da execução física já efetuada. Não poderia, conforme alegado, apenas aplicar os recursos em serviços de rede de distribuição, sabendo (ou deveria saber) que esses serviços apenas se tornam úteis se essa rede estiver interligada ao restante do sistema, objeto do convênio."
b) o Relator a quo, Ministro Weder de Oliveira, no voto condutor da deliberação recorrida, acertadamente ressaltou que o sr, Herbert " (...) não trouxe elementos que permitissem concluir pela execução e serventia do objeto" (peça 95, item 12) ;
c) a sra. Auditora da Serur frisou, com pertinência, o seguinte (peça 117) :
"10.2 (...) O responsável alega que a rede de distribuição foi regularmente executada, mas não carreia ao processo provas do que afirma. Ao contrário do que declara, verifica-se nos autos, por meio do Relatório de Visita Técnica Final e do Parecer Técnico Final da Funasa, ambos de 3/4/2009 (peça 2, p. 299-319) , que a execução do convênio atingiu apenas 22,7% da meta física, sem alcançar parcela útil e sem se reverter em benefício para a sociedade."
É o relatório.

Romeu Ramos Moreira Junior (OAB/BA 48.522) e outros, representando Herbert Maia.

Procurador Júlio Marcelo de Oliveira.

RECURSO DE RECONSIDERAÇÃO EM TOMADA DE CONTAS ESPECIAL. CONHECIMENTO. AUSÊNCIA DE ELEMENTOS CAPAZES DE REFORMAR A DECISÃO RECORRIDA. NEGATIVA DE PROVIMENTO. CIÊNCIA.

TOMADA DE CONTAS ESPECIAL (TCE)

Secretaria de Recursos (Serur).

Examina-se recurso de reconsideração interposto pelo Sr. Herbert Maia (peça 106) , ex-prefeito de Jandaíra/BA, contra o Acórdão 1742/2018-TCU-Primeira Câmara (peça 94) .
A decisão combatida, entre outros, julgou irregulares as contas especiais do ora recorrente, condenou-o em débito pelo valor histórico de R$ 36.000,00 e aplicou-lhe a multa no valor de R$ 20.000,00, com base no art. 57 da Lei 8.443/1992, em decorrência da inexecução do objeto e do não atingimento da meta social do convênio 1.026/2005 (Siafi 554685) , firmado entre a Fundação Nacional de Saúde (Funasa) e aquela municipalidade.
O ajuste previu a transferência do valor de R$ 180.000,00 pelo órgão concedente (peça 1, p. 219) para a implantação do sistema de abastecimento de água na localidade de Mangue Seco. Os recursos federais foram repassados em 3 parcelas: (i) as duas primeiras, no valor de R$ 72.000,00 cada, mediante as ordens bancárias 2006OB910571, de 4/10/2006 (peça 1, p. 281) , e 2006OB911785, de 10/11/2006 (peça 1, p. 289) ; e (ii) a terceira parcela, no valor de R$ 36.000,00, por meio da ordem bancária 2008OB901342, emitida em 22/2/2008.
O convênio, inicialmente, vigorou de 19/12/2005 a 19/12/2006 e foi prorrogado até 21/2/2009 (peça 2, p. 56) .
As irregularidades mencionadas no Relatório de Visita Técnica Final (peça 2, p. 299-311) e no Parecer Técnico Final da Funasa (peça 2, p. 317-319) ensejaram a rejeição das contas do recorrente, quais sejam: (i) o convênio atingiu 22,70% da meta fisica do objeto pactuado e 0,0% do alcance social; (ii) não foi montado o conjunto motor-bomba, não foi construído a casa de abrigo do quadro de comando e não foi implantada a subestação aérea; (iii) não foi construída a adutora; (iv) não foi implantado nenhum sistema de cloração; (v) não foi construído o reservatório de distribuição; (vi)  foi executada parcialmente a rede de distribuição; (vii) verificou-se a falta de materiais e equipamentos, em função de não ter sido realizada a instalação e montagem prevista em projeto; (viii)  os serviços que foram executados não estão de acordo com os especificados em projeto; e (ix) a rede de distribuição foi implantada parcialmente e as ligações domiciliares estão sem hidrômetros.
Após analisar as razões de apelo trazidas pelo recorrente, a Secretaria de Recursos (Serur) , em pronunciamento uniforme (peças 117 a 119) , propôs conhecer do recurso para, no mérito, negar-lhe provimento.
O representante do Ministério Público junto ao Tribunal de Contas da União (MPTCU) , Procurador Júlio Marcelo de Oliveira, concordou com as razões apresentadas pela Serur (peça 120) .
O presente recurso deve ser conhecido, por atender aos requisitos de admissão dispostos nos arts. 32, inciso I, e 33 da Lei 8.443/1992.
Com relação ao mérito, manifesto minha concordância com o encaminhamento apresentado pela Serur, que teve a anuência do Parquet especializado, razão pela qual incorporo em minhas razões de decidir os argumentos expendidos nos pareceres transcritos no relatório que precede este voto, sem prejuízo de tecer algumas considerações.
Não merece acolhimento o apelo do recorrente de que aplicou o valor de R$ 36.000,00 na construção da rede de distribuição, em prol da população local e do interesse público, de modo a beneficiar toda a população do Município de Jandaíra/BA que sofria com a falta de água tratada, evitando o risco de contaminação de doenças infectocontagiosas e parasitarias (peça 106, p. 3-5 e 8-9) .
No presente caso, restou constatado a execução parcial do objeto conveniado, sem alcance dos seus objetivos, conforme registrado pela Funasa no Relatório de Visita Técnica Final (peça 2, p. 299-311) e no Parecer Técnico Final (peça 2, p. 317-319) . Ou seja, a execução parcial do objeto do convênio 1.026/2005 não gerou usufruto para a população do município de Jandaíra/BA.
Importa registrar que a jurisprudência desta Corte de Contas está consolidada no sentido de que quando o objeto é executado parcialmente e não se vislumbra a possibilidade de aproveitamento do que foi realizado para posterior conclusão, ou que se revela inservível ou sem funcionalidade após a sua execução, completa ou parcial, aduz-se que houve completo desperdício dos recursos repassados, os quais devem ser integralmente devolvidos aos cofres federais (Acórdão 5175/2013-TCU-Primeira Câmara, 1.229/2010-TCU-2ª Câmara, 549/2018-TCU-1ª Câmara, 2.812/2017-TCU-1ª Câmara, 494/2016-TCU-2ª Câmara, entre outros) .
O recorrente não adentrou no mérito sobre as irregularidades apuradas, não apresentou documentos que comprovem a boa e regular aplicação dos recursos federais repassados no valor de R$ 36.000,00 durante sua gestão e tampouco comprovou o alcance das metas e dos resultados pactuados no âmbito do convênio 1.026/2005.
Não há como acolher a alegação de dificuldade de obter documentos em razão de questões políticas (peça 106, p. 6) . Nos termos da jurisprudência do TCU as dificuldades de ordem política na obtenção de documentos necessários à prestação de contas de recursos de convênio, se não resolvidas com a administração municipal, devem, por meio de ação apropriada, ser levadas ao Poder Judiciário, não cabendo ao TCU garantir ao responsável o acesso à referida documentação (Acórdão 437/2018-TCU-Segunda Câmara; 352/2017-1ª Câmara; 3.357/2016-1ª Câmara; 1.731/2014-2ª Câmara; 2.477/2007-2ª Câmara) .
Também não socorre o recorrente o argumento de que o decurso do prazo de treze anos dificultou a obtenção da documentação. Cabe ao responsável o ônus de comprovar o eventual impedimento à plenitude do exercício de defesa ou mesmo dificuldade em sua realização, em decorrência de grande transcurso de tempo entre a ocorrência dos fatos e a citação (Acórdão 443/2008-TCU-Plenário) .
Não merecem acolhimento os apelos do recorrente quanto às dificuldades alegadas em virtude de sucessivas trocas na gestão da municipalidade (peça 106, p. 6-7) . Consoante ressaltado pela Serur, o valor de R$ 36.000,00 foi recebido em 28/2/2008 e utilizado em 29/2/2008, ou seja, durante o período de 10/10/2007 e 30/7/2008 em que o responsável exerceu o cargo de prefeito.
No tocante aos apelos recursais de ausência de dolo ou culpa, de existência de boa-fé e de ausência de ato de improbidade (peça 106, p. 7-12) , entendo que a análise apresentada pela Serur, que teve a anuência do Parquet especializado, abordou satisfatoriamente a matéria à luz da jurisprudência desta Corte de Contas, nos termos do item 13 do relatório precedente a este voto.
Com essas considerações, tendo em vista que não foram apresentados elementos novos aptos a reformar a decisão combatida, VOTO para que o Tribunal aprove a minuta de acórdão que ora submeto à consideração deste Colegiado.
TCU, Sala das Sessões Ministro Luciano Brandão Alves de Souza, em 26 de fevereiro de 2019.
Ministro VITAL DO RÊGO 
Relator